最高法院民事判決　　　　　　　　　　　　　　　八十八年度台上字第一○九四號
　　上 訴 人　丙○○
　　　　　　　乙○○
　　被上訴人　甲○○
右當事人間請求返還定金等事件，上訴人對於中華民國八十七年六月二十二日台灣高
等法院台南分院第二審判決（八十七年度上字第一九八號），提起上訴，本院判決如
左：
    主  文
上訴駁回。
第三審訴訟費用由上訴人負擔。
    理  由
本件被上訴人主張：伊於民國八十五年八月七日與上訴人訂立不動產買賣合約書，向
上訴人購買坐落台南縣永康市○○段第八○五地號土地，已交付新台幣（下同）五十
萬元之定金予上訴人乙○○，其餘價金則約定由伊承受上訴人就系爭土地所設定之第
一、二順位各三百萬元之抵押債務。伊已依約先後代上訴人繳納第一順位抵押權人中
國農民銀行關於三百萬元債務之貸款利息二十一萬四千八百九十一元，及清償第二順
位抵押權人陳銘雄二十萬元。詎上訴人竟違約將系爭土地出售並移轉登記予訴外人江
玲茹，自屬可歸責於上訴人之事由致給付不能，爰依民法第二百五十六條、第二百四
十九條第三款規定，以本件起訴狀繕本送達為解除買賣契約之意思表示之通知，請求
加倍返還定金一百萬元，並依不當得利請求返還伊代償之上開債款及利息等情，求為
命上訴人給付伊一百四十一萬四千八百九十一元，並加付法定遲延利息之判決。
上訴人則以：被上訴人因未能履行其應於八十六年二月五日前將案件完成（包括過戶
及抵押權全部清償）之給付義務，早經上訴人丙○○發函解除，茲再以八十七年五月
二十二日之上訴理由狀之送達，由上訴人乙○○補正解除契約之意思表示，從而兩造
間之買賣契約應視為已由伊二人合法解除。另價金已由伊合法沒收。且本件契約係因
可歸責於付定金當事人即被上訴人之事由致不能履行，被上訴人不得請求返還定金等
語，資為抗辯。
原審斟酌全辯論意旨及調查證據之結果，以：被上訴人主張，兩造訂立系爭土地買賣
合約書，被上訴人並已交付訂金五十萬元予上訴人乙○○收訖，其餘價金則約由被上
訴人承受上訴人就系爭土地所設定第一、二順位各三百萬元抵押債務，以代支付，嗣
後被上訴人並已繳納第一順位抵押權人中國農民銀行之貸款利息計二十一萬四千八百
九十一元及清償第二順位抵押權人陳銘雄二十萬元，詎上訴人竟將系爭土地於八十六
年七月八日以買賣原因將所有權移轉登記予訴外人江玲茹之事實，為上訴人所不爭執
，且據被上訴人提出不動產買賣合約書一紙、中國農民銀行放款利息手續費收據四紙
及土地登記簿謄本可稽，並經證人陳銘雄證述收取被上訴人交付二十萬元等情在卷，
均堪信為真實。上訴人雖以前開情詞置辯。惟按契約當事人之一方有數人者，解除契
約之意思表示，應由其全體或向其全體為之，民法第二百五十八條第二項定有明文。
查系爭土地之買賣契約，係以上訴人二人為共同出賣人，為上訴人所不爭執，且有上
開買賣合約書可按，惟上訴人所抗辯已向被上訴人解除契約之意思表示所提出之台南
東城郵局第三七號存證信函，僅由上訴人丙○○一人單獨為之，有該存證信函可稽，
其非由上訴人二人共同向被上訴人為解除契約之意思表示甚明。依前揭法條規定，自
不發生解除契約之效力。雖上訴人乙○○於訴訟繫屬中之八十七年五月二十二日再以
上訴理由狀之送達作為解約及沒收已付買賣價金之意思表示之通知，惟已在被上訴人
以上訴人將系爭土地重複出售予訴外人江玲茹並辦畢所有權移轉登記，上訴人已給付
不能為由解除買賣契約之後。上訴人乙○○上開補正之意思表示，既已於被上訴人合
法解除契約之後，自不生補正之效力。次按民法第二百四十九條第二款規定，契約因
可歸責於付定金當事人之事由，致不能履行時，定金不得請求返還。若給付可能，而
僅為遲延給付，即難謂有該款之適用。本件被上訴人縱未依約定於八十六年二月五日
將案件完成（包括過戶及抵押權全部清償），亦僅係遲延給付而已，尚難認係不能履
行。上訴人據以抗辯，被上訴人已不能請求返還定金云云，尚非有據。末按無法律上
之原因而受利益，致他人受損害者，應返還其利益。雖有法律上之原因，而其後已不
存在者，亦同。又契約因可歸責於受定金當事人之事由，致不能履行時，該當事人應
加倍返還其所受之定金。債權人於可歸責於債務人之事由，致給付不能者，得解除契
約；解除契約時，當事人雙方負回復原狀之義務，受領之給付為金錢者，應附加自受
領時起之利息償還之，民法第一百七十九條、第二百四十九條第三款、第二百五十六
條、第二百五十九條第二款，分別定有明文。上訴人乙○○於訂約時，既已向被上訴
人收受五十萬元之定金，嗣後被上訴人復分別代償第一順位及第二順位抵押債權人利
息及債務合計四十一萬四千八百九十一元，乃上訴人竟於八十六年七月八日另行以買
賣原因將系爭土地所有權移轉登記予訴外人江玲茹，顯示上訴人已不能履行將系爭土
地所有權移轉登記予被上訴人之義務，且其不能給付復屬可歸責於收受定金之上訴人
。從而被上訴人請求上訴人加倍返還定金共一百萬元，自屬有據；並依不當得利之法
律關係請求上訴人返還其代上訴人繳納之貸款利息及抵押債務合計四十一萬四千八百
九十一元，均各加付法定遲延利息，亦無不合，應併予准許，為其心證所由得，復說
明上訴人其他抗辯及防禦方法之取捨意見，爰維持第一審所為上訴人敗訴判決，駁回
其上訴，經核於法洵無違誤。上訴論旨仍執詞爭論其原由上訴人丙○○一人所為解除
契約之意思表示有效，並就原審採證、認事及解釋契約之職權行使，指摘原判決不當
，聲明廢棄，難認有理由。
據上論結，本件上訴為無理由。依民事訴訟法第四百八十一條、第四百四十九條第一
項、第七十八條，判決如主文。
中      華      民      國    八十八    年      五      月    二十一    日
                              最高法院民事第五庭
                                  審判長法官  洪  根  樹
                                        法官  謝  正  勝
                                        法官  劉  福  來
                                        法官  黃  熙  嫣
                                        法官  楊  隆  順
      右正本證明與原本無異
                                              書  記  官
中      華      民      國    八十八    年      六      月      十      日
